【裁判字號】    94,醫,25
【裁判日期】    951208
【裁判案由】    損害賠償
【裁判全文】
臺灣臺北地方法院民事判決                94年度醫字第25號
原      告  甲○○○原名：李.
                        樓
訴訟代理人  林秋萍律師
複代理人    王福民律師
被      告  馬偕紀念醫院
法定代理人  丙○○
被      告  乙○○
共      同
訴訟代理人  劉紀翔律師
上列當事人間請求損害賠償事件，本院於95年11月24日言詞辯論
終結，判決如下：
    主  文
原告之訴及假執行之聲請均駁回。
訴訟費用由原告負擔。
    事實及理由
一原告起訴主張：
  (一)其前因顏面神經痙攣，臉皮不斷跳動、臉部歪斜，遂於民國
    90年12月10日前往台北市立仁愛醫院（下稱仁愛醫院）由訴
    外人丁○○醫師實施臉部顯微血管分離減壓術（下稱第一次
    手術），嗣於90年12月22日出院，即已康復。惟至91年9 月
    間發生頭痛現象且顏面痙攣症狀復發，再前往仁愛醫院由丁
    ○○醫師複診，璩醫師認頭痛症狀係原告體質所致，不宜開
    刀，僅能藉止痛藥治療改善。惟因止痛藥療效不理想，原告
    遂於91年12月間轉往被告馬偕紀念醫院（下稱馬偕醫院）神
    經外科由被告乙○○醫師診治。
  (二)被告乙○○醫師告知原告，其頭痛症狀係因前次手術失敗所
    致，並稱由伊再次開刀即可復原，原告信賴伊醫療專業而同
    意再次開刀，於92年1 月20日手術（下稱第二次手術），惟
    術後非但未能改善頭痛症狀，甚且更加劇烈，引發全身痙攣
    。原告術後5 日出院，再重回仁愛醫院丁○○醫師門診尋求
    治療，經電腦斷層檢查發現因璩醫師前手術原置入腦部隔片
    已脫落，璩醫師要求原告回馬偕醫院詢問乙○○醫師隔離片
    何在，然張醫師竟告知可能手術時不慎掉落，如要再重新置
    入該腦部隔離片可以手術為之，但再次開刀會造成癱瘓危險
    ，而拒絕為原告再次施行手術。
  (三)被告乙○○醫師未經調閱仁愛醫院手術資料，確認原告第一
    次手術後又復發之原因，且未檢驗查明原告嚴重頭痛之原因
    ，亦未先對被告施以藥物治療，以茲確認藥物治療是否無效
    ，更未曾向原告評估二次手術之成功比率，並向原告確實說
    明二次手術之成敗利弊，即遽予建議入院治療，致原告於完
    全不知第二次手術之高度失敗風險下，貿然同意進行第二次
    手術，該第二次手術非但毫無療效，甚且加劇原告原有頭痛
    及顏面神經跳動等症狀。為減緩頭痛原告乃服用大量含有嗎
    啡成分之明通治痛單。原告自92年1 月25日第二次手術出院
    後，每日須服用6 罐明通治痛單，因而引發心臟休克，原告
    於93年2月份至7月份，因心臟休克而被救護車送至台北市立
    萬芳醫院急診計11次。
  (四)被告乙○○醫師診治過程判斷錯誤，而施行不必要之第二次
    手術，致原告受有損害，伊於進行前開診療行為時顯有過失
    ，應依民法第184條第1項規定負侵權行為損害賠償責任。被
    告馬偕醫院為被告乙○○之僱用人，自應依民法第188條第1
    項規定，就被告乙○○不法侵害原告權利之行為，連帶負損
    害賠償之責。又原告與被告馬偕醫院間締有醫療契約，被告
    乙○○為被告馬偕醫院之履行輔助人，對被告乙○○履約時
    之過失行為致原告所受損害，應由被告馬偕醫院依民法第
    224條、第227條、第227條之1規定負責賠償。
  (五)原告因失敗之第二次手術所受損害如下：
    1.其自92年1月25日手術失敗出院起，每日均須服用6罐單價
      新臺幣（下同）16元之明通止痛單抑制頭痛，自94年7 月
      份起服用份量更高達每日8罐，自92年1月25日起計算至內
      政部國人女性平均壽命79.41 歲止，依霍夫曼計算法，原
      告支出之止痛藥費用共計865,600元。
    2.原告自第二次手術失敗出院後，因頭痛劇烈，憂鬱症復發
      且加重，且因頭痛劇烈大量服用明通止痛單，致經常心臟
      休克急診就醫而無法工作。依法定最低工資額每月15,840
      元計算，原告自92年1 月25日手術出院起至法定退休年齡
      60歲止，依霍夫曼計算法扣除中間利息後之20年，計算原
      告喪失、減少勞動能力之損害為2,683,182 元。
    3.原告因第二次手術失敗，加劇原有頭痛症狀，因而大量服
      用止痛藥經常引發心臟休克，無法正常工作、生活，且大
      量服用止痛藥亦將增加腎臟負擔，日後將致生洗腎之結果
      ，原告身心所受痛苦至深且鉅，爰請求慰撫金2,000,000
      元。
  (六)聲明為：
    1.被告應連帶給付原告5,548,782 元，及自起訴狀繕本送達
      翌日起至清償日止，按年息百分之5 計算之利息。
    2.願供擔保請准宣告假執行。
二被告則抗辯：
  (一)被告乙○○醫師診察原告病症，已詳細解說原告所患病症發
    作原因、前次手術術後症狀復發可能性、再次手術風險與失
    敗比例均高於第1 次手術等情，並建議原告仍以接受藥物治
    療為宜，惟原告堅持希望進行第二次手術，原告指稱被告乙
    ○○醫師於手術前未詳盡解說手術之風險云云，並非事實。
  (二)又被告乙○○醫師施行之第二次手術合於醫療常規，伊並無
    任何疏失，蓋顏面神經為運動神經，無感覺神經纖維，丁○
    ○醫師在第一次手術時放置原告腦內之鐵弗龍棉片，不論有
    無脫落，均不會導致頭痛後果，原告稱第二次手術後頭痛加
    劇，縱認屬實，亦與第二次手術無因果關係。
  (三)聲明為：
    1.原告之訴駁回。
    2.如受不利判決，願供擔保請准宣告免為假執行。
三兩造不爭執之事實：
  1.原告前因顏面神經痙攣病症，於90年12月10日前往仁愛醫院
    由丁○○醫師實施第一次手術。
  2.原告於92年1月3日因頭痛及顏面神經痙攣前往被告馬偕醫院
    神經外科就醫，由被告乙○○醫師診療；同年1 月10日原告
    在被告馬偕醫院接受電腦斷層檢查；同年1 月15日原告復至
    被告馬偕醫院神經外科門診，被告乙○○醫師同意安排第二
    次手術；原告於同1月19日住院，翌日（即1月20日）由乙○
    ○醫師進行第二次手術，術後於同年月25日出院。
  3.原告於92年2 月12日又至被告馬偕醫院神經外科就診，主訴
    原症狀復發，並有頭痛現象。
四得心證之理由：
  (一)原告起訴主張：被告乙○○醫師為其施行第二次手術前，未
    詳細對其說明手術之風險，且未調閱其在仁愛醫院進行第一
    次手術之相關病歷即貿然決定開刀，復於手術過程中不慎致
    第一次手術置入之鐵弗龍棉片脫落，使其於術後非但未痊癒
    ，更加劇原有之頭痛症狀。被告乙○○醫師施行之第二次手
    術並無必要，且伊於手術過程中有前開疏失致原告受有損害
    ，爰依侵權行為及債務不履行之相關規定，提起本件訴訟等
    語。被告則抗辯：乙○○醫師於開刀前已對原告詳盡解說手
    術之風險性；且第二次手術之目的並非治療頭痛，況顏面神
    經手術並不會造成頭痛之後果，原告之頭痛症狀與第二次手
    術並無因果關係等語。是以本件應審究者厥為：被告乙○
    ○醫師為原告進行第二次手術，是否有原告指稱之未盡告知
    義務及施行手術不當之過失；原告於第二次手術後因劇烈
    頭痛引發之損害，與第二次手術是否有因果關係。以下茲分
    別論列。
  (二)被告乙○○醫師為原告施行第二次手術並無過失：
    1.原告主張其因頭痛及顏面神經痙攣問題，於92年1月3日至
      被告馬偕醫院精神外科求診，並由被告乙○○醫師診治，
      此為被告所不爭。被告乙○○醫師更指出，針對原告之頭
      痛症狀，伊曾為之作電腦斷層檢查，沒有發現可用手術排
      除的頭痛病因，只能靠藥物治療，原告之頭痛為體質造成
      ；伊於92年1 月20日施行之第二次手術，乃係針對原告顏
      面神經痙攣問題所為之治療等語（本院95年4 月25日言詞
      辯論筆錄，本院卷第109 頁參照）。另佐以原告之配偶於
      第二次手術前簽署之手術同意書（本院卷第128 頁參照）
      ，其上亦明載「病人朱李金玉因右側顏面神經痙攣需接受
      神經減壓及必要之麻醉」，足證該次手術，確係針對原告
      之顏面痙攣病症而為。而受理本件醫療糾紛鑑定之行政院
      國軍退除役官兵輔導委員會台北榮民總醫院（下稱榮總）
      於95年10月17日以北總神字第0950019176號函覆本院（本
      院卷第184 頁參照），該函載稱：「半側顏面痙攣的成因
      是顏面神經和腦幹交界處受壓迫，最常見的原因是扭曲的
      血管壓迫神經，唯一有效治療則是以顯微手術將一片鐵弗
      龍墊在神經與血管中間，此即為顯微血管減壓術……」等
      語，可知顯微血管減壓手術為治療顏面痙攣之唯一有效治
      療方法，被告乙○○醫師為治療原告之顏面痙攣病症，為
      其施行第二次手術（即神經減壓術），顯為符合醫學常規
      之治療方式。
    2.原告復稱：被告乙○○醫師未經審慎評估、且未調閱其在
      仁愛醫院進行之第一次手術相關病歷即貿然開刀，為有過
      失云云。然原告在仁愛醫院進行之第一次手術為顯微血管
      減壓術，手術之原因為右側顏面痙攣，此有其在該院手術
      前簽署之手術及麻醉同意書及台北市市聯合醫院95年3 月
      27日北市醫仁字第09531452400 號函在卷可稽（本院卷第
      105、106頁參照），原告復坦認係因術後顏面神經痙攣之
      症狀復發，方至被告馬偕醫院神經外科求診，而前開榮總
      鑑定函明載：「顏面痙攣經顯微血管減壓術，術後復發若
      程度嚴重，病患無法忍受，唯一的治療仍舊是手術，除此
      並無其他治療之法」、「大部分半側顏面痙攣均為血管壓
      迫神經所致，所以電腦斷層檢查均為正常。術後復發的原
      因必須手術探查才能確定，調閱前次手術相關資料並無助
      益，因此張醫師之處置並未違反醫療常規」等語，足證被
      告乙○○醫師為治療原告第一次手術後顏面神經痙攣症狀
      復發之病症，未調閱原告在仁愛醫院開刀之相關病歷即為
      其施行第二次顯微血管減壓術，並未違反醫療常規，亦即
      為適當之醫療方式。原告以前開情詞指稱被告乙○○醫師
      施行第二次手術為有過失云云，難認有理。
    3.原告另稱：被告乙○○醫師於第二次手術前未告知手術之
      風險、成功率等重要事項，即率爾進行第二次手術，顯有
      過失云云，惟被告乙○○醫師到庭堅稱：伊於92年1月3日
      原告首次至神經外科門診時即向其表明，以手術治療顏面
      神經痙攣術後仍有復發可能，但原告表示願意進行手術，
      同年1 月15日門診時伊仍建議以藥物治療，但原告仍堅持
      要開刀，伊方於同年月20日為之施行手術等語（本院95年
      4 月25日言詞辯論筆錄參照）。觀諸前揭二日及同年月10
      日之門診病歷記錄（本院卷第130-132 頁參照），其上雖
      分別有「medication in vain, explain the
      reoperation indication and risk」、「Explain,
      operation risk failure rate」、「Explain the
      reoperation failure rate more than first op risk
      of operation, opreative procedure」 等語，惟細觀該
      等病歷之正本，前開記載多有原告指摘之墨跡不同、行距
      不一等可疑之處，該等文句是否於原告就診當日即記載在
      病歷上，並非無疑。惟原告並不否認其於92年1月3日、10
      日、15日三次門診後同意接受第二次手術，並於手術前由
      其配偶簽署手術同意書（本院卷第128 頁參照），該同意
      書明確記載：「立同意書人業經貴院乙○○醫師詳細說明
      已瞭解下列事項：「一施行手術之原因。二手術之成功率
      。三手術可能發生之併發症及危險。」等語，原告雖稱未
      能以該制式同意書作為被告乙○○醫師已盡修正前醫療法
      第46條第1 項告知義務之依據云云，然原告前於90年12月
      10日即在仁愛醫院接受過相同手術，此觀原告先後在仁愛
      醫院、馬偕醫院進行第一、二次手術前所簽署之手術同意
      書，分別詳細記載手術原因為「右側顏面麻痺」、「右側
      顏面神經痙攣」，手術項目為「減壓術手術」、「神經減
      壓」即明，原告斷無可能不知此項手術是針對其顏面神經
      痙攣病症所為之治療方式；又原告並未否認在仁愛醫院進
      行第一次手術時，醫師已對其解說該次手術之原因、成功
      率、可能之風險及併發症等事項，其於該次手術後因舊疾
      復發轉向被告乙○○醫師求診，於同意接受相同之第二次
      手術前，焉有不對該手術之成功率及風險等事項，詳加詢
      問之理？原告空言否認乙○○醫師已盡告知義務，要難遽
      認與事實相符。更有甚者，前開榮總鑑定函已確認乙○○
      醫師為原告施行之顯微血管減壓術，為治療顏面神經痙攣
      之唯一有效治療方式，原告因此病症求診，乙○○醫師乃
      為其施行手術，要屬合理之醫療行為。按醫療行為本有其
      極限，相同之治療方式適用於不同病患，輒因病患個人體
      質等因素，而有不同療效，醫師使用之醫療方式是否能夠
      完全根治病症，原非認定醫師從事醫療行為是否有過失之
      依據。原告徒以該手術未能根治其病症，即謂該手術全無
      必要性，被告乙○○醫師進行該不必要之手術即為有過失
      各云云，並不足採。
  (三)原告主張其於第二次手術後因劇烈頭痛受有損害，與該次手
    術並無因果關係：
    原告一再主張其於第二次手術後，原有之頭痛症狀加劇，需
    服用大量明通治痛單止痛，且因頭痛無法工作，又受有精神
    上痛苦，且指稱該頭痛症狀係因被告乙○○醫師施行第二次
    手術所致。惟查：
    1.被告乙○○醫師施行第二次手術，目的在於治療原告之顏
      面痙攣病症，而非針對原告之頭痛症狀所為之治療方式，
      前已述及。而前引榮總鑑定函亦稱：「半側顏面痙攣為顏
      面神經之病變，並不會引起頭痛，當然治療後頭痛也不會
      好轉」等語，可知顯微血管減壓術對頭痛本無療效，原告
      之頭痛痼疾自不會因該種手術之施行而緩解。原告指摘乙
      ○○醫師施行之同種手術非但未能根治其頭痛症狀，甚且
      加劇頭痛之程度云云，顯然曲解該手術之治療目的，應先
      指明。
    2.再者，前開鑑定報告更明確指出：「文獻中並未報告有因
      顯微血管減壓術術後造成嚴重頭痛的病例，因此朱女士的
      頭痛應該與手術無關」等語，益證縱然原告所稱：其於第
      二次手術術後頭痛症狀加劇等語屬實，亦難認此與被告乙
      ○○醫師施行之第二次手術，有因果關係。原告一再指稱
      其於第二次手術術後頭痛加劇，足證被告乙○○醫師施行
      第二次手術顯有過失云云，誠屬無稽，並不足採。
  (四)綜上所述，被告乙○○醫師為原告施行之第二次手術，為治
    療原告顏面神經痙攣病症之合理醫療行為，該手術目的並非
    在治療原告之頭痛症狀，縱原告於該手術其頭痛症狀未緩解
    ，亦與該手術之施行與否無涉；又原告未能證明被告乙○○
    醫師於手術過程中有何違反醫療常規之舉，自難認定被告乙
    ○○醫師施行該項手術具有過失；另根據榮總之鑑定函，此
    項手術並不會導致病患頭痛之後果，原告主張其於第二次手
    術後頭痛狀況加劇，縱認屬實，亦不足以認定該頭痛症狀與
    第二次手術有任何關連，更無由執此認定被告乙○○醫師施
    行此項手術有何過失。
  (五)按因故意或過失，不法侵害他人之權利者，負損害賠償責任
    ；受僱人因執行職務，不法侵害他人之權利者，由僱用人與
    行為人連帶負損害賠償責任；因可歸責於債務人之事由，致
    為不完全給付者，債權人得依關於給付遲延或給付不能之規
    定行使其權利。因不完全給付而生前項以外之損害者，債權
    人並得請求賠償，固為民法第184條第1項前段、第188條第1
    項及第227 條所明定，惟應負侵權行為損害賠償責任及債務
    不履行損害賠償責任者，應以行為人、債務人於行為時、履
    行債務時具有故意或過失為限。原告主張之侵權行為人即被
    告乙○○醫師於施行第二次手術時並無過失，前已詳論，原
    告自無由請求被告乙○○醫師及其僱用人即被告馬偕醫院應
    負連帶賠償之責。又系爭醫療契約當事人馬偕醫院之履行輔
    助人乙○○醫師於履行依約所負之債務時，並無過失，原告
    亦無權主張被告馬偕醫院應負債務不履行損害賠償之責，自
    不待言。準此，原告依據前引法條規定，請求被告應連帶賠
    償其醫藥費、喪失勞動能力之損害及慰撫金計5,548,782 元
    ，並加計自起訴狀繕本送達翌日起算之法定遲延利息，為無
    理由，不應准許。原告之訴既經駁回，其假執行之聲請即失
    所附麗，應併予駁回之。
  (六)本件事證已明，原告另聲請傳喚為其施行第一次手術之丁○
    ○醫師到庭，欲證明第二次手術非具必要性，惟此事項前開
    榮總鑑定函已明確提供鑑定意見，本院認無再行傳喚丁○○
    醫師之必要。又兩造其餘主張及舉證，核與判決結果無影響
    ，爰不再一一論列，附此指明。
五訴訟費用負擔之依據：民事訴訟法第78條。
中    華    民    國    95    年    12    月    8     日
                  民事第六庭    法  官  陳婷玉
以上正本係照原本作成
如對本判決上訴，須於判決送達後20日內向本院提出上訴狀
中    華    民    國    95    年    12    月    8     日
                                書記官  詹雪娥


司法院資訊處製作；財團法人民間司法改革基金會備份。
